ACORDAO-COMPLETO-2564336

ACÓRDÃO 9164/2022 ATA 41/2022 - PRIMEIRA CÂMARA

VISTOS, relatados e discutidos estes autos de tomada de contas especial instaurada pelo Conselho Nacional de Desenvolvimento Científico e Tecnológico em desfavor do Sr. Paulo Sérgio Lucio, em razão da não comprovação da boa e regular aplicação dos recursos federais repassados por meio do Termo de Aceitação de Apoio Financeiro a Proposta de Natureza Científica, Tecnológica e/ou de Inovação (processo CNPq Processo 446138/2015-0) , firmado com a referida entidade, cujo objeto consistia no projeto intitulado "Caracterização da Vulnerabilidade Agroclimatologica/Epidemiológica/Social da População do Nordeste Brasileiro a Extremos Meteorológicos",
ACORDAM os Ministros do Tribunal de Contas da União, reunidos em sessão da Primeira Câmara, ante as razões expostas pelo relator, em:
9.1. considerar revel o Sr. Paulo Sérgio Lucio para todos os efeitos, dando-se prosseguimento ao processo, com fulcro no art. 12, § 3º, da Lei 8.443/1992;
9.2. julgar irregulares, nos termos dos arts. 1º, inciso I, 16, inciso III, alíneas "a" e "c", da Lei 8.443/1992, c/c os arts. 19 e 23, inciso III, da mesma lei, as contas do Sr. Paulo Sérgio Lucio, condenando-o ao pagamento das importâncias a seguir especificadas, atualizadas monetariamente e acrescidas dos juros de mora, calculados a partir das datas discriminadas até a data da efetiva quitação do débito, fixando-lhe o prazo de 15 (quinze) dias, para que comprove, perante o Tribunal, o recolhimento das referidas quantias aos cofres do Coordenação de Gestão Orçamentária e Financeira do CNPQ - MCT, nos termos do art. 23, inciso III, alínea "a", da citada lei, c/c o art. 214, inciso III, alínea "a", do Regimento Interno do TCU:
	Data de ocorrência
	Valor histórico (R$) 
	Tipo da parcela

	27/1/2016
	60.000,00
	Débito

	23/2/2016
	161.400,00
	Débito

	19/3/2021
	15.396,46
	Crédito

	5/7/2016
	1.100,00
	Débito

	8/8/2016
	1.100,00
	Débito

	5/9/2016
	1.100,00
	Débito

	5/10/2016
	1.100,00
	Débito

	3/11/2017
	1.100,00
	Débito

	5/12/2017
	1.100,00
	Débito

	21/12/2017
	1.100,00
	Débito

9.3. aplicar ao Sr. Paulo Sérgio Lucio a multa prevista no art. 57 da Lei 8.443/1992, no valor de R$ 100.000,00 (cem mil reais) , fixando-lhe o prazo de 15 (quinze) dias, a contar da notificação, para que comprove, perante o Tribunal (art. 214, inciso III, alínea "a", do Regimento Interno do TCU) , o recolhimento da dívida aos cofres do Tesouro Nacional, atualizada monetariamente desde a data desta deliberação até a data do efetivo recolhimento, se paga após o vencimento, na forma da legislação em vigor;
9.4. autorizar, desde logo, a cobrança judicial da dívida, caso não atendida a notificação, na forma do disposto no art. 28, inciso II, da Lei 8.443/1992;
9.5. enviar cópia deste Acórdão à Procuradoria da República no Rio Grande do Norte, nos termos do § 3º do art. 16 da Lei 8.443/1992, c/c o § 7º do art. 209 do Regimento Interno do TCU, para adoção das medidas cabíveis, ao Conselho Nacional de Desenvolvimento Científico e Tecnológico e ao responsável, para ciência.

Tomada de Contas Especial instaurada pelo Conselho Nacional de Desenvolvimento Científico e Tecnológico em razão de Omissão no dever de prestar contas do Termo de Aceitação de Apoio Financeiro a Proposta de Natureza Científica, Tecnológica e/ou de Inovação, relativo ao projeto intitulado Caracterização da Vulnerabilidade Agroclimatologica/Epidemiológica/Social da População do Nordeste Brasileiro a Extremos Meteorológicos (processo CNPq 446138/2015-0). Exame de mérito.

Primeira Câmara

Conselho Nacional de Desenvolvimento Científico e Tecnológico.

3. Interessados/Responsáveis:
3.1. Responsável: Paulo Sérgio Lucio (XXX.312.957-XX).

13.1. Ministros presentes: Walton Alencar Rodrigues (Presidente), Benjamin Zymler (Relator), Vital do Rêgo e Jorge Oliveira.
13.2. Ministros-Substitutos presentes: Augusto Sherman Cavalcanti e Weder de Oliveira.

BENJAMIN ZYMLER

Adoto como relatório a instrução elaborada no âmbito da Secretaria de Controle Externo de Tomada de Contas Especial - Secex-TCE (peça 50) , a qual contou com a anuência dos dirigentes da unidade (peças 51 e 52) e do representante do Ministério Público junto ao TCU (peça 53) :
"INTRODUÇÃO
Cuidam os autos de tomada de contas especial instaurada pelo Conselho Nacional de Desenvolvimento Científico e Tecnológico - CNPq, em desfavor de Paulo Sérgio Lucio (CPF: XXX.312.957-XX) , em razão da não comprovação da boa e regular aplicação dos recursos federais repassados por meio do Termo de Aceitação de Apoio Financeiro a Proposta de Natureza Científica, Tecnológica e/ou de Inovação, projeto intitulado "Caracterização da Vulnerabilidade Agroclimatologica/Epidemiológica/Social da População do Nordeste Brasileiro a Extremos Meteorológicos" (processo CNPq Processo 446138/2015-0) , em face da omissão no dever de prestar contas.
HISTÓRICO
Em 21/1/2022, com fundamento na IN/TCU 71/2012, alterada pela IN/TCU 76/2016 e DN/TCU 155/2016, o dirigente do Conselho Nacional de Desenvolvimento Científico e Tecnológico - CNPq autorizou a instauração da tomada de contas especial (peça 2) . O processo foi registrado no sistema e-TCE com o número 95/2022.
O Termo de concessão de Termo de Aceitação de Apoio Financeiro a Proposta de Natureza Científica, Tecnológica e/ou de Inovação (processo CNPq Processo 446138/2015-0) foi firmado no valor global de R$ 221.400,00, sendo R$ 60.000,00 para custeio e R$ 161.400,00 para despesas de capital, sem contrapartida financeira do beneficiário (peça 5) . O primeiro termo aditivo alterou o valor para R$ 234.600,00 (peça 9) . Os repasses efetivos da União totalizaram R$ 229.100,00 (peças 21 e 22) .
	O fundamento para a instauração da Tomada de Contas Especial, conforme consignado na matriz de responsabilização elaborada pelo tomador de contas, foi a constatação da seguinte irregularidade: 
Não comprovação da boa e regular aplicação dos recursos federais repassados à PAULO SÉRGIO LUCIO, em face da omissão no dever de prestar contas dos valores transferidos, no âmbito do termo de concessão de auxílio financeiro descrito como "Termo de aceitação  CARACTERIZAÇÃO DA VULNERABILIDADE AGROCLIMATOLOGICA/EPIDEMIOLÓGICA/SOCIAL DA POPULAÇÃO DO NORDESTE BRASILEIRO A EXTREMOS METEOROLÓGICOS", no período de 2/12/2015 a 31/12/2018, cujo prazo encerrou-se em 1/3/2019.
O responsável arrolado na fase interna foi devidamente comunicado e, diante da ausência de justificativas suficientes para elidir a irregularidade e da não devolução dos recursos, instaurou-se a tomada de contas especial.
No relatório (peça 28) , o tomador de contas concluiu que o prejuízo importaria no valor original de R$ 214.803,54, imputando-se a responsabilidade a Paulo Sérgio Lucio, na condição de beneficiário.
Em 11/5/2022, a Controladoria-Geral da União emitiu o relatório de auditoria (peça 32) , em concordância com o relatório do tomador de contas. O certificado de auditoria e o parecer do dirigente do órgão de controle interno concluíram pela irregularidade das presentes contas (peças 33 e 34) .
Em 18/5/2022, o Ministro de Estado da Ciência, Tecnologia e Inovações atestou haver tomado conhecimento das conclusões contidas no relatório e certificado de auditoria, bem como do parecer conclusivo do dirigente do órgão de controle interno, manifestando-se pela irregularidade das contas, e determinou o encaminhamento do processo ao Tribunal de Contas da União (peça 35) .
Na instrução inicial (peça 39) , analisando-se os documentos nos autos, concluiu-se pela necessidade de realização de citação e audiência para as seguintes irregularidades: 
Irregularidade 1: não comprovação da boa e regular aplicação dos recursos federais repassados pelo Conselho Nacional de Desenvolvimento Científico e Tecnológico - CNPq a Paulo Sérgio Lúcio, por meio do Termo de Aceitação de Apoio Financeiro a Proposta de Natureza Científica, Tecnológica e/ou de Inovação, projeto intitulado "Caracterização da Vulnerabilidade Agroclimatologica/Epidemiológica/Social da População do Nordeste Brasileiro a Extremos Meteorológicos" (processo CNPq Processo 446138/2015-0) , em face da omissão no dever de prestar contas dos valores transferidos, caracterizada pela não apresentação da prestação de contas financeira, técnica e avaliações dos bolsistas vinculados ao projeto, cujo prazo encerrou-se em 1/3/2019.
Evidências da irregularidade: documentos técnicos presentes nas peças 4, 5, 6, 8, 9, 10, 11, 12, 13, 14, 15, 16, 17, 18, 19, 21, 25 e 26.
Normas infringidas: art. 37, caput, c/c o art. 70, parágrafo único, da Constituição da República Federativa do Brasil; art. 93, do Decreto-lei 200/1967; art. 66, do Decreto 93.872/1986; Item 1.2, alíneas 'b', 'g' e 'h' do Termo de Aceitação de Apoio Financeiro a Proposta de Natureza Científica, Tecnológica e/ou de Inovação; e Item 6.2 da RN-017/2011.
Débitos relacionados ao responsável Paulo Sérgio Lucio:
	Data de ocorrência
	Valor histórico (R$) 
	Identificador

	27/1/2016
	60.000,00
	Débito

	23/2/2016
	161.400,00
	Débito

	19/3/2021
	15.396,46
	Crédito

	5/7/2016
	1.100,00
	Débito

	8/8/2016
	1.100,00
	Débito

	5/9/2016
	1.100,00
	Débito

	5/10/2016
	1.100,00
	Débito

	3/11/2017
	1.100,00
	Débito

	5/12/2017
	1.100,00
	Débito

	21/12/2017
	1.100,00
	Débito

Cofre credor: Conselho Nacional de Desenvolvimento Científico e Tecnológico - CNPq.
Responsável: Paulo Sérgio Lucio.
Conduta: não demonstrar a boa e regular aplicação dos recursos federais recebidos e geridos por meio do instrumento em questão, em face da omissão na prestação de contas, cujo prazo encerrou-se em 1/3/2019.
Nexo de causalidade: a conduta descrita impediu o estabelecimento do nexo causal entre as possíveis despesas efetuadas com os recursos recebidos, no âmbito do instrumento em questão, caracterizando presunção de dano ao erário.
Culpabilidade: não há excludentes de ilicitude, de culpabilidade e de punibilidade; é razoável supor que o responsável tinha consciência da ilicitude de sua conduta; era exigível conduta diversa da praticada, qual seja, desincumbir-se do seu dever por meio da apresentação da prestação de contas no prazo e forma devidos.
Encaminhamento: citação.
Irregularidade 2: não cumprimento do prazo originalmente estipulado para prestação de contas do Termo de Aceitação de Apoio Financeiro a Proposta de Natureza Científica, Tecnológica e/ou de Inovação, projeto intitulado "Caracterização da Vulnerabilidade Agroclimatologica/Epidemiológica/Social da População do Nordeste Brasileiro a Extremos Meteorológicos" (processo CNPq Processo 446138/2015-0) , cujo prazo encerrou-se em 1/3/2019.
Evidências da irregularidade: documentos técnicos presentes nas peças 3, 4, 5, 6, 8, 9, 10, 11, 12, 13, 14, 15, 16, 17, 18, 19, 21, 25 e 26.
Normas infringidas: art. 37, caput, c/c o art. 70, parágrafo único, da Constituição da República Federativa do Brasil; art. 93, do Decreto-lei 200/1967; art. 66, do Decreto 93.872/1986; Item 1.2, alíneas 'b', 'g' e 'h' do Termo de Aceitação de Apoio Financeiro a Proposta de Natureza Científica, Tecnológica e/ou de Inovação; e Item 6.2 da RN-017/2011.
Responsável: Paulo Sérgio Lucio.
Conduta: descumprir o prazo originalmente estipulado para prestação de contas dos recursos federais recebidos à conta do instrumento em questão, o qual se encerrou em 1/3/2019.
Nexo de causalidade: a conduta descrita impediu o estabelecimento do nexo causal entre as possíveis despesas efetuadas com os recursos recebidos, no âmbito do instrumento em questão.
Culpabilidade: não há excludentes de ilicitude, de culpabilidade e de punibilidade; é razoável supor que o responsável tinha consciência da ilicitude de sua conduta; era exigível conduta diversa da praticada, qual seja, desincumbir-se do seu dever por meio da apresentação da prestação de contas no prazo e forma devidos.  
Encaminhamento: audiência.
Em cumprimento ao pronunciamento da unidade (peça 41) , foram efetuadas citação e audiência do responsável, nos moldes adiante:
 Paulo Sérgio Lucio - promovida a citação e audiência do responsável, conforme delineado adiante:
	Comunicação: Ofício 41201/2022-TCU/Seproc (peça 46) 
Data da Expedição: 17/8/2022
Data da Ciência: 18/8/2022 (peça 47) 
Nome Recebedor: Hamilton S. dos Santos
Observação: Ofício enviado para o endereço do responsável, conforme pesquisa na base de dados no sistema da Receita Federal, custodiada pelo TCU (peça 43) .
Fim do prazo para a defesa: 2/9/2022
	
	Comunicação: Ofício 41202/2022-TCU/Seproc (peça 45) 
Data da Expedição: 17/8/2022
Data da Ciência: não houve (Outros) (peça 48) 
Observação: Ofício enviado para o endereço do responsável, conforme pesquisa na base de dados no sistema do TSE, custodiada pelo TCU (peça 44) .
	
Conforme Despacho de Conclusão das Comunicações Processuais (peça 49) , as providências inerentes às comunicações processuais foram concluídas. 
Transcorrido o prazo regimental, o responsável Paulo Sérgio Lucio permaneceu silente, devendo ser considerado revel, nos termos do art. 12, § 3º, da Lei 8.443/1992.
ANÁLISE DOS PRESSUPOSTOS DE PROCEDIBILIDADE DA IN/TCU 71/2012
Avaliação de Viabilidade do Exercício do Contraditório e Ampla Defesa
Verifica-se que não houve o transcurso de mais de dez anos desde o fato gerador sem que tenha havido a notificação do responsável pela autoridade administrativa federal competente (art. 6º, inciso II, c/c art. 19 da IN/TCU 71/2012, modificada pela IN/TCU 76/2016) , uma vez que o fato gerador da irregularidade sancionada deu-se em 2/3/2019, data final para apresentação da prestação de contas, e o responsável foi notificado sobre as irregularidades pela autoridade administrativa competente conforme abaixo:
Paulo Sérgio Lucio, por meio da Notificação DGTI/CGADM/COPCO/SETCE nº 4/2022, de 14/1/2022 (peça 25) , entregue ao destinatário em 1/2/2022 (AR à peça 26) .
Valor de Constituição da TCE 	
Verifica-se, ainda, que o valor original do débito é de R$ 213.703,54, portanto superior ao limite mínimo de R$ 100.000,00, na forma estabelecida conforme os arts. 6º, inciso I, e 19 da IN/TCU 71/2012, modificada pela IN/TCU 76/2016. 
OUTROS PROCESSOS/DÉBITOS NOS SISTEMAS DO TCU COM OS MESMOS RESPONSÁVEIS
Informa-se que não foi encontrado débito imputável ao responsável em outros processos no Tribunal.
A tomada de contas especial está, assim, devidamente constituída e em condição de ser instruída.
EXAME TÉCNICO
Da validade das notificações:
Preliminarmente, cumpre tecer breves considerações sobre a forma como são realizadas as comunicações processuais no TCU. A esse respeito, destacam-se o art. 179, do Regimento Interno do TCU (Resolução 155, de 4/12/2002) e o art. 4º, inciso III, § 1º, da Resolução TCU 170, de 30 de junho de 2004, in verbis:
Art. 179. A citação, a audiência ou a notificação, bem como a comunicação de diligência, farse-ão:
I - mediante ciência da parte, efetivada por servidor designado, por meio eletrônico, fac-símile, telegrama ou qualquer outra forma, desde que fique confirmada inequivocamente a entrega da comunicação ao destinatário;
II - mediante carta registrada, com aviso de recebimento que comprove a entrega no endereço do destinatário;
III - por edital publicado no Diário Oficial da União, quando o seu destinatário não for localizado
 (...) 
Art. 3º As comunicações serão dirigidas ao responsável, ou ao interessado, ou ao dirigente de órgão ou entidade, ou ao representante legal ou ao procurador constituído nos autos, com poderes expressos no mandato para esse fim, por meio de:
I - correio eletrônico, fac-símile ou telegrama;
II - servidor designado;
III - carta registrada, com aviso de recebimento;
IV - edital publicado no Diário Oficial da União, quando o seu destinatário não for localizado, nas hipóteses em que seja necessário o exercício de defesa.
Art. 4º. Consideram-se entregues as comunicações:
I - efetivadas conforme disposto nos incisos I e II do artigo anterior, mediante confirmação da ciência do destinatário;
II - realizadas na forma prevista no inciso III do artigo anterior, com o retorno do aviso de recebimento, entregue comprovadamente no endereço do destinatário;
III - na data de publicação do edital no Diário Oficial da União, quando realizadas na forma prevista no inciso IV do artigo anterior.
§ 1º O endereço do destinatário deverá ser previamente confirmado mediante consulta aos sistemas disponíveis ao Tribunal ou a outros meios de informação, a qual deverá ser juntada ao respectivo processo.
 (...) 
Bem se vê, portanto, que a validade da citação via postal não depende de que o aviso de recebimento seja assinado pelo próprio destinatário da comunicação, o que dispensa, no caso em tela, a entrega do AR em "mãos próprias". A exigência da norma é no sentido de o Tribunal verificar se a correspondência foi entregue no endereço correto, residindo aqui a necessidade de certeza inequívoca. 
Não é outra a orientação da jurisprudência do TCU, conforme se verifica dos julgados a seguir transcritos:
São válidas as comunicações processuais entregues, mediante carta registrada, no endereço correto do responsável, não havendo necessidade de que o recebimento seja feito por ele próprio (Acórdão 3648/2013-TCU-Segunda Câmara, Relator José Jorge) ;
É prescindível a entrega pessoal das comunicações pelo TCU, razão pela qual não há necessidade de que o aviso de recebimento seja assinado pelo próprio destinatário. Entregandose a correspondência no endereço correto do destinatário, presume-se o recebimento da citação. (Acórdão 1019/2008-TCU-Plenário, Relator Benjamin Zymler) ;
As comunicações do TCU, inclusive as citações, deverão ser realizadas mediante Aviso de Recebimento - AR, via Empresa Brasileira de Correios e Telégrafos, bastando para sua validade que se demonstre que a correspondência foi entregue no endereço correto. (Acórdão 1526/2007-TCU-Plenário, Relator Aroldo Cedraz) .
A validade do critério de comunicação processual do TCU foi referendada pelo Supremo Tribunal Federal, nos termos do julgamento do MS-AgR 25.816/DF, por meio do qual se afirmou a desnecessidade da ciência pessoal do interessado, entendendo-se suficiente a comprovação da entrega do "AR" no endereço do destinatário:
Ementa: agravo regimental. Mandado de segurança. Desnecessidade de intimação pessoal das decisões do tribunal de contas da união. art. 179 do regimento interno do TCU. Intimação do ato impugnado por carta registrada, iniciado o prazo do art. 18 da lei nº 1.533/51 da data constante do aviso de recebimento. Decadência reconhecida. Agravo improvido.
O envio de carta registrada com aviso de recebimento está expressamente enumerado entre os meios de comunicação de que dispõe o Tribunal de Contas da União para proceder às suas intimações.
O inciso II do art. 179 do Regimento Interno do TCU é claro ao exigir apenas a comprovação da entrega no endereço do destinatário, bastando o aviso de recebimento simples. 
Da revelia do responsável Paulo Sérgio Lucio
No caso vertente, a citação do responsável (Paulo Sérgio Lucio) se deu em endereços em endereços constantes na base de dados da Receita custodiada pelo TCU (peça 43) e do TCE (peça 44) , bases essas custodiadas pelo TCU. A entrega do ofício citatório ficou comprovada conforme detalhamento a seguir:
Paulo Sérgio Lucio, ofício 41201/2022 - Seproc (peça 46) , origem no sistema da Receita Federal e ofício 41202/2022 - Seproc (peça 45) , origem no sistema do TSE.
Nos processos do TCU, a revelia não leva à presunção de que seriam verdadeiras todas as imputações levantadas contra os responsáveis, diferentemente do que ocorre no processo civil, em que a revelia do réu opera a presunção da verdade dos fatos narrados pelo autor (Acórdão 1009/2018-TCU-Plenário, Relator Bruno Dantas; 2369/2013-TCU-Plenário, Relator Benjamin Zymler e 2449/2013-TCU-Plenário, Relator Benjamin Zymler) . Dessa forma, a avaliação da responsabilidade do agente não pode prescindir da prova existente no processo ou para ele carreada. 
Ao não apresentar sua defesa, o responsável deixou de produzir prova da regular aplicação dos recursos sob sua responsabilidade, em afronta às normas que impõem aos gestores públicos a obrigação legal de, sempre que demandados pelos órgãos de controle, apresentar os documentos que demonstrem a correta utilização das verbas públicas, a exemplo do contido no art. 93 do Decreto-Lei 200/1967: "Quem quer que utilize dinheiros públicos terá de justificar seu bom e regular emprego na conformidade das leis, regulamentos e normas emanadas das autoridades administrativas competentes." 
Mesmo as alegações de defesa não sendo apresentadas, considerando o princípio da verdade real que rege esta Corte, procurou-se buscar, em manifestações do responsável na fase interna desta Tomada de Contas Especial, se havia algum argumento que pudesse ser aproveitado a seu favor. 
Os argumentos apresentados na fase interna (peça 17) , com alegação de motivos de saúde para o atraso na entrega da documentação, não elidem as irregularidades apontadas.
Em se tratando de processo em que a parte interessada não se manifestou acerca das irregularidades imputadas, não há elementos para que se possa efetivamente aferir e reconhecer a ocorrência de boa-fé na conduta do responsável, podendo este Tribunal, desde logo, proferir o julgamento de mérito pela irregularidade das contas, conforme os termos dos §§ 2º e 6º do art. 202 do Regimento Interno do TCU. (Acórdão 2064/2011-TCU-Primeira Câmara (Relator Ubiratan Aguiar) , 6.182/2011-TCU-1ª Câmara (Relator Weber de Oliveira) , 4.072/2010-TCU-1ª Câmara (Relator Valmir Campelo) , 1.189/2009-TCU-1ª Câmara (Relator Marcos Bemquerer) , 731/2008-TCU-Plenário (Relator Aroldo Cedraz) .
Dessa forma, o responsável Paulo Sérgio Lucio deve ser considerado revel, nos termos do art. 12, § 3º, da Lei 8.443/1992, devendo as contas serem julgadas irregulares, condenando-o ao débito apurado e aplicando-lhe a multa prevista no art. 57 da Lei 8.443/1992.
Prescrição da Pretensão Punitiva
Vale ressaltar que a pretensão punitiva do TCU, conforme Acórdão 1441/2016-TCU-Plenário, Relator Benjamin Zymler, que uniformizou a jurisprudência acerca dessa questão, subordina-se ao prazo geral de prescrição indicado no art. 205 do Código Civil, que é de dez anos, contado da data de ocorrência da irregularidade sancionada, nos termos do art. 189 do Código Civil, sendo este prazo interrompido pelo ato que ordenar a citação, a audiência ou a oitiva do responsável.
No caso em exame, não ocorreu a prescrição, uma vez que a irregularidade sancionada ocorreu em 2/3/2019, data final para apresentação da prestação de contas, e o ato de ordenação da citação e audiência ocorreu em 27/6/2022 (peça 42) .
Cumulatividade de multas 
Quanto à possibilidade de aplicação cumulativa das multas dos arts. 57 e 58, inciso I, da Lei 8.443/1992, ainda que seja adequada a realização de citação e audiência do responsável, por força do disposto no art. 209, § 4º, do Regimento Interno do TCU, o Tribunal reconhece que existe relação de subordinação entre as condutas de "não comprovação da aplicação dos recursos" e de "omissão na prestação de contas", sendo a primeira consequência da segunda, o que enseja, na verificação das duas irregularidades, a aplicação da multa do art. 57, com o afastamento da multa do art. 58, inciso I, em atenção ao princípio da absorção (Acórdão 9579/2015-TCU-Segunda Câmara, Relator Vital do Rêgo; Acórdão 2469/2019-TCU-Primeira Câmara, Relator Augusto Sherman) .
Conforme leciona Cezar Bitencourt (Tratado de Direito Penal: parte geral - 8ª Edição - São Paulo: Saraiva, 2003. Pg. 565) , na absorção, " (...) a pena do delito mais grave absorve a pena do delito menos grave, que deve ser desprezada".
No caso concreto, a "omissão no dever de prestar contas", embora seja uma irregularidade autônoma, funciona como fase ou meio para a consecução da "não comprovação da aplicação dos recursos", havendo clara relação de interdependência entre essas condutas.
Dessa forma, recaindo as duas ocorrências num mesmo gestor, deve prevalecer a pena do delito mais grave, qual seja, a multa do art. 57, da Lei 8.443/1992.
Cumpre observar, ainda, que a conduta do responsável, consistente nas irregularidades "não comprovação da boa e regular aplicação dos recursos federais repassados em face da omissão no dever de prestar contas" e "não cumprimento do prazo para apresentação de prestação de contas", configura violação não só às regras legais, mas também aos princípios basilares da administração pública, eis que, em última análise, ocorre o comprometimento da necessária satisfação à sociedade sobre o efetivo emprego dos recursos públicos repassados por força do instrumento de repasse em questão.
Nesses casos, em que fica evidente a falta de transparência e lisura, não há como afastar as suspeitas sempre presentes de que a totalidade dos recursos públicos federais, transferida ao município, tenha sido integralmente desviada, em prol de gestor ímprobo, ou de pessoas por ele determinadas, a revelar grave inobservância de dever de cuidado no trato com a coisa pública, isto é, ato praticado com culpa grave, pois, na espécie, a conduta do responsável se distancia daquela que seria esperada de um administrador público minimante diligente, num claro exemplo de erro grosseiro a que alude o art. 28 do Decreto-lei 4.657/1942 (Lei de Introdução às Normas do Direito Brasileiro) , incluído pela Lei 13.655/2018 (Acórdão 1689/2019-TCU-Plenário, Relator Augusto Nardes; Acórdão 2924/2018-TCU-Plenário, Relator José Mucio Monteiro; Acórdão 2391/2018-TCU-Plenário, Relator Benjamin Zymler) . 
CONCLUSÃO
Em face da análise promovida na seção "Exame Técnico", verifica-se que o responsável Paulo Sérgio Lucio não logrou comprovar a boa e regular aplicação dos recursos, instado a se manifestar, optou pelo silêncio, configurando a revelia, nos termos do § 3º, do art. 12, da Lei 8.443/1992. Ademais, inexistem nos autos elementos que demonstrem a boa-fé do responsável ou a ocorrência de outras excludentes de culpabilidade.
Verifica-se também que não houve a prescrição da pretensão punitiva, conforme análise já realizada.
Tendo em vista que não constam dos autos elementos que permitam reconhecer a boa-fé do responsável, sugere-se que as suas contas sejam julgadas irregulares, nos termos do art. 202, § 6º, do Regimento Interno do TCU, com a imputação do débito atualizado monetariamente e acrescido de juros de mora, nos termos do art. 202, § 1º do Regimento Interno do TCU, descontado o valor eventualmente recolhido, com a aplicação da multa prevista no art. 57 da Lei 8.443/1992.
Por fim, como não houve elementos que pudessem modificar o entendimento acerca das irregularidades em apuração, mantém-se a matriz de responsabilização presente na peça 38.
PROPOSTA DE ENCAMINHAMENTO
Diante do exposto, submetemos os autos à consideração superior, propondo, ao Tribunal:
considerar revel o responsável Paulo Sérgio Lucio, para todos os efeitos, dandose prosseguimento ao processo, com fulcro no art. 12, § 3º, da Lei 8.443/1992;
julgar irregulares, nos termos dos arts. 1º, inciso I, 16, inciso III, alíneas "a" e "c", da Lei 8.443/1992, c/c os arts. 19 e 23, inciso III, da mesma Lei, as contas do responsável Paulo Sérgio Lucio, condenando-o ao pagamento das importâncias a seguir especificadas, atualizadas monetariamente e acrescidas dos juros de mora, calculadas a partir das datas discriminadas até a data da efetiva quitação do débito, fixando-lhe o prazo de quinze dias, para que comprove, perante o Tribunal, o recolhimento das referidas quantias aos cofres do Conselho Nacional de Desenvolvimento Científico e Tecnológico, nos termos do art. 23, inciso III, alínea "a", da citada lei, c/c o art. 214, inciso III, alínea "a", do Regimento Interno do TCU.
		Débitos relacionados ao responsável Paulo Sérgio Lucio (CPF: XXX.312.957-XX) :
	Data de ocorrência
	Valor histórico (R$) 
	Tipo da parcela

	27/1/2016
	60.000,00
	Débito

	23/2/2016
	161.400,00
	Débito

	19/3/2021
	15.396,46
	Crédito

	5/7/2016
	1.100,00
	Débito

	8/8/2016
	1.100,00
	Débito

	5/9/2016
	1.100,00
	Débito

	5/10/2016
	1.100,00
	Débito

	3/11/2017
	1.100,00
	Débito

	5/12/2017
	1.100,00
	Débito

	21/12/2017
	1.100,00
	Débito

					Valor atualizado do débito (com juros) , em 26/9/2022: R$ 323.877,37.
aplicar ao responsável Paulo Sérgio Lucio, a multa prevista no art. 57, da Lei 8.443/1992, c/c o art. 267, do Regimento Interno do TCU, fixando-lhe o prazo de quinze dias, a contar da notificação, para que comprove, perante o Tribunal (art. 214, inciso III, alínea "a", do Regimento Interno do TCU) , o recolhimento da dívida aos cofres do Tesouro Nacional, atualizada monetariamente desde a data do acórdão que vier a ser proferido por este Tribunal até a data do efetivo recolhimento, se paga após o vencimento, na forma da legislação em vigor;
autorizar, desde logo, a cobrança judicial das dívidas, caso não atendida a notificação, na forma do disposto no art. 28, inciso II, da Lei 8.443/1992;
autorizar também, desde logo, se requerido, com fundamento no art. 26, da Lei 8.443, de 1992, c/c o art. 217, §1º, do Regimento Interno do TCU, o parcelamento das dívidas em até 36 parcelas, incidindo, sobre cada parcela, corrigida monetariamente, os correspondentes acréscimos legais, fixando-lhe o prazo de quinze dias, a contar do recebimento da notificação, para comprovar, perante o Tribunal, o recolhimento da primeira parcela, e de trinta dias, a contar da parcela anterior, para comprovar o recolhimento das demais parcelas, devendo incidir, sobre cada valor mensal, atualizado monetariamente, os juros de mora devidos, no caso do débito, na forma prevista na legislação em vigor, alertando o responsável de que a falta de comprovação do recolhimento de qualquer parcela importará o vencimento antecipado do saldo devedor, nos termos do § 2º do art. 217 do Regimento Interno deste Tribunal;
esclarecer ao responsável Paulo Sérgio Lucio que, caso se demonstre, por via recursal, a correta aplicação dos recursos, mas não se justifique a omissão da prestação de contas, o débito poderá ser afastado, mas permanecerá a irregularidade das contas, dando-se ensejo à aplicação da multa prevista no art. 58, inciso I, da Lei 8.443/1992;
enviar cópia do Acórdão a ser prolatado à Procuradoria da República no Estado do Rio Grande do Norte, nos termos do § 3º do art. 16 da Lei 8.443/1992, c/c o § 7º do art. 209 do Regimento Interno do TCU, para adoção das medidas cabíveis;
enviar cópia do Acórdão que vier a ser proferido ao Conselho Nacional de Desenvolvimento Científico e Tecnológico e ao responsável, para ciência;
informar à Procuradoria da República no Estado do Rio Grande do Norte, ao Conselho Nacional de Desenvolvimento Científico e Tecnológico e ao responsável, que a presente deliberação, acompanhada do Relatório e do Voto que a fundamenta, está disponível para a consulta no endereço www.tcu.gov.br/acordaos, além de esclarecer que, caso requerido, o TCU poderá fornecer, sem custos, as correspondentes cópias, de forma impressa; e
informar à Procuradoria da República no Estado do Rio Grande do Norte, que, nos termos do parágrafo único do art. 62 da Resolução TCU 259/2014, os procuradores e membros do Ministério Público credenciados nesta Corte podem acessar os presentes autos de forma eletrônica e automática, ressalvados apenas os casos de eventuais peças classificadas como sigilosas, as quais requerem solicitação formal."
	É o relatório.

não há.

Procurador Rodrigo Medeiros de Lima.

TOMADA DE CONTAS ESPECIAL. CONSELHO NACIONAL DE DESENVOLVIMENTO CIENTÍFICO E TECNOLÓGICO. OMISSÃO DO DEVER DE PRESTAR CONTAS DE AUXÍLIO FINANCEIRO. CITAÇÃO. REVELIA. CONTAS IRREGULARES COM IMPUTAÇÃO DE DÉBITO E MULTA. NOTIFICAÇÕES.

TOMADA DE CONTAS ESPECIAL (TCE)

Secretaria de Controle Externo de Tomada de Contas Especial (SecexTCE).

Cuidam os autos de tomada de contas especial instaurada pelo Conselho Nacional de Desenvolvimento Científico e Tecnológico (CNPq) em decorrência da não comprovação da boa e regular aplicação dos recursos federais repassados por meio do Termo de Aceitação de Apoio Financeiro a Proposta de Natureza Científica, Tecnológica e/ou de Inovação, relativo ao projeto intitulado "Caracterização da Vulnerabilidade Agroclimatologica/Epidemiológica/Social da População do Nordeste Brasileiro a Extremos Meteorológicos" (processo CNPq Processo 446138/2015-0) .
2.	O aludido apoio foi concedido ao Sr. Paulo Sérgio Lucio pelo valor total de R$ 221.400,00, dos quais R$ 60.000,00 seriam para custeio e outros R$ 161.400,00 para despesas de capital, sem contrapartida financeira do beneficiário. Posteriormente, o primeiro termo aditivo alterou o valor do aludido ajuste  para R$ 234.600,00, sendo R$ 229.100,00 de repasses efetivos da União.
3.	De acordo com o Relatório do Tomador de Contas Especial, o motivo para a instauração da TCE foi a não comprovação da boa e regular aplicação dos recursos federais repassados ao responsável, caracterizada pela não apresentação da prestação de contas financeira, técnica e avaliações dos bolsistas vinculados ao projeto, cujo prazo encerrou-se em 1/3/2019.
3.	Nesse cenário, foi apurado o prejuízo de R$ 214.803,54, em valores históricos, quantia correspondente ao montante integral repassado pelo CNPq, cuja responsabilidade foi atribuída ao bolsista. Insta salientar que, a pedido do CNPq, o Banco do Brasil restituiu à conta do órgão repassador o valor de R$ 15.396,46, em 19/2/2021, referente ao saldo remanescente que se encontrava na conta relacionamento nº 350.400-x, inerente ao Cartão Pesquisa do Sr. Paulo Sérgio Lucio.
4.	Submetidos os autos a esta Corte de Contas, autorizei a citação do Sr. Paulo Sérgio Lucio em decorrência da irregularidade descrita acima, bem como sua audiência pelo não cumprimento do prazo originalmente estipulado para prestação de contas do ajuste.
5.	Após a regular notificação do responsável, sem o encaminhamento de qualquer resposta, a SecexTCE analisou os elementos acostados aos autos e concluiu que as suas contas deveriam ser julgadas irregulares com a imputação do débito consignado na fase preliminar do processo, bem como da multa capitulada no art. 57 da Lei 8.443/1992.
6. 	O Ministério Público junto ao TCU aquiesceu ao aludido encaminhamento.
7. 	Feito esse necessário resumo, passo a decidir.
8. 	Em face da ausência de qualquer manifestação da pessoa arrolada nos autos e da regularidade de sua notificação, cumpre considerá-la revel, dando-se prosseguimento ao processo, nos termos do art. 12, § 3º, da Lei 8.443/1992.
9.	Conforme o art. 70, parágrafo único, da Constituição Federal, a obrigação de prestar contas atinge qualquer pessoa física ou jurídica, pública ou privada, que utilize, arrecade, guarde, gerencie ou administre dinheiros, bens e valores públicos ou pelos quais a União responda, ou que, em nome desta, assuma obrigações de natureza pecuniária. 
10.	Por óbvio, tal compromisso se estende às pessoas que recebem apoio financeiro do CNPq para desenvolver projetos de pesquisa, as quais devem demonstrar que atingiram os propósitos estabelecidos no termo de concessão do incentivo.
11.	No presente caso, o Sr. Paulo Sérgio Lucio recebeu recursos públicos para executar o projeto de pesquisa designado no primeiro parágrafo deste voto, mas não se desincumbiu do dever de demonstrar o regular emprego dos valores que lhe foram confiados. Conforme visto, ele não enviou a prestação de contas dos recursos recebidos nem apresentou justificativas suficientes para elidir as irregularidades. Como não recolheu o montante devido aos cofres do CNPq, sua responsabilidade pelo débito deve ser mantida.
12.	Sendo assim, não havendo elementos nos autos para comprovar a boa e regular aplicação do montante recebido pelo responsável, acolho a análise e o encaminhamento propostos pela unidade técnica e corroborado pelo Parquet, no sentido de julgar irregulares as suas contas e imputar-lhe o débito especificado pela SecexTCE.
13.	Cabe complementar o exame da prescrição da pretensão punitiva realizada pela unidade técnica, haja vista que este foi realizado nos termos da orientação jurisprudencial consolidada pelo Acórdão 1441/2016-TCU-Plenário. Ocorre que, após a instrução de mérito do feito, foi editada a Resolução 344/2022, que regulamentou, no âmbito do Tribunal de Contas da União, a prescrição para o exercício das pretensões punitiva e de ressarcimento.
14.	Conforme disposto no art. 4º, inciso I, da referida resolução, o prazo de prescrição será contado da data em que as contas deveriam ter sido prestadas, no caso de omissão de prestação de contas. Ou seja, neste processo, o termo a quo da prescrição ocorreu em 1/3/2019. Assim, não houve o transcurso do prazo de 5 anos previsto no art. 2º do mesmo ato normativo, haja vista que a citação do responsável foi determinada em 28/6/2022.
15.	Portanto, considera-se grave a conduta irregular imputada ao Sr. Paulo Sérgio Lucio, pois era razoável supor que o responsável tinha consciência da ilicitude de sua conduta e deveria observar o dever de prestar contas no prazo e forma devidos. Assim, na ausência de outros agravantes e atenuantes em sua conduta, cabe a aplicação da multa prevista no art. 57 da Lei 8.443/1993, cujo valor fixo em R$ 100.000,00 (cem mil reais) , cerca de 30% do valor atualizado do débito.
	Diante de todo o exposto, voto por que seja adotada a deliberação que ora submeto a este Colegiado.
TCU, Sala das Sessões, em 29 de novembro de 2022.
BENJAMIN ZYMLER 
Relator